【裁判字號】    96,重訴緝,7
【裁判日期】    950724
【裁判案由】    毒品危害防制條例等
【裁判全文】
臺灣桃園地方法院刑事判決             96年度重訴緝字第7號
公  訴  人  臺灣桃園地方法院檢察署檢察官
被      告  丁○○
                    國民
                      1號5樓.
                    現於臺灣桃園看守所
選任辯護人  鄭玉燦律師
上列被告因毒品危害防制條例等案件，經檢察官提起公訴（93年
度偵字第2309號），本院判決如下：
    主  文
丁○○共同運輸第一級毒品，處有期徒刑拾貳年。扣案之第一級
毒品海洛因塊磚貳塊、壹大包（原標示乙○○所有，合計淨重一
千二百六十七．三公克，包裝重二十九．五一公克，純度百分之
八十四．七，純質淨重一千零七十三．四公克），及第一級毒品
海洛因磚貳塊、貳大包（原標示己○○所有，合計淨重一千二百
七十一點六公克，包裝重二十六．三一公克，純度百分之八十四
．一七，純質淨重一千零七十．三一公克）均沒收銷毀；包裝毒
品海洛因所用之Choco-Pie 紙盒壹個、Coffee-mate 紙盒貳個、
MILO紙盒貳個、錫箔紙肆只、透明塑膠袋柒只，均沒收。
    事  實
一、緣對外自稱「陳老師」之戊○○與丁○○為親兄弟，丙○○
    為戊○○之女婿，甲○○為戊○○之友人。戊○○、丁○○
    丙○○及甲○○四人，均明知海洛因屬我國毒品危害防制條
    例規定禁止持有、運輸之第一級毒品，並屬懲治走私條例所
    規定未經許可不得私運進口入境臺灣地區之管制物品，竟基
    於私運管制物品第一級毒品海洛因入境臺灣並運輸至臺中地
    區之犯意聯絡，共同謀議欲自緬甸國私運違禁品海洛因入境
    臺灣，並運輸至臺中地區，並決意尋找願代為攜帶私運毒品
    海洛因進入臺灣地區之人（戊○○、丙○○經本院通緝中，
    甲○○運輸毒品犯行經臺灣高等法院判處有期徒刑十年確定
    ，現於臺灣臺北監獄執行中）。九十二年七月二十日，乙○○經由甲○○之介紹，與甲○○共同前往中國大陸浙江地區
    ，辦理乙○○與中國大陸籍女子結婚事宜，以娶妻返台照顧
    病重之母親，九十二年八月八日，乙○○辦妥結婚事宜即返
    回中國大陸福州地區與甲○○會合，即由甲○○在乙○○返
    回福州之當日，以「帶東西」之隱晦之詞，及新臺幣（以下
    同）十萬元之代價，徵詢乙○○是否願意夾帶私運東西（指
    海洛因毒品）回臺，乙○○明知海洛因屬毒品危害防制條例
    規定禁止持有、運輸之毒品，並屬懲治走私條例所規定未經
    許可不得私運入境臺灣之管制物品，乙○○且知甲○○所稱
    之「帶東西」係指私自攜帶運輸包括毒品海洛因在內之毒品
    闖關返臺之意思，竟因家中經濟困難，而表示同意之意思，
    甲○○即於翌日（即八月九日）將乙○○引見予戊○○認識
    。甲○○則先於九十二年八月十日，搭乘中華航空CI604 號
    班機返臺，等候攜帶私運毒品海洛因之人返臺，以便接應押
    貨至臺中地區，由有犯意聯絡之戊○○女婿丙○○收受。另
    己○○因經濟困難，於臺灣接獲戊○○來電請託，以十萬元
    代價私運毒品回台，即於九十二年八月十四日，依約自台搭
    機前往大陸昆明地區，並在昆明地區與戊○○，原本不相識
    之乙○○會合，戊○○帶同乙○○、己○○於昆明地區遊玩
    數日後，乃於同年八月十七日，為實施共謀私運毒品入境臺
    灣地區之事，一同搭機前往緬甸國仰光市，乙○○、己○○
    均投宿於梅縣旅社，戊○○則另住其他飯店，同時戊○○並
    通知丁○○由臺灣攜美金二萬元，依戊○○之指示，於九十
    二年八月二十日搭機前往緬甸仰光市會合，而向不詳人士購
    入欲運輸回臺之海洛因毒品。（乙○○、己○○運輸毒品犯
    行均經本院判決確定，乙○○現現於臺灣新竹監獄執行，己○○服刑期間，於九十六年六月二十六日因心肺功能衰竭病
    逝）。
二、戊○○、丁○○於同年八月二十五日上午，在上述梅縣旅社
    內，將包裝皆屬戊○○所有之外包裝為Choco-Pie 紙盒一個
    內裝有以透明塑膠袋包裝、表面包覆錫箔紙之毒品海洛因白
    粉一大包及外包裝為MILO紙盒一個內裝各以透明塑膠袋包裝
    之毒品海洛因磚二塊，裝入乙○○所有之行李箱內藏置，將
    外包裝為Coffee-mate 紙盒二個內各裝有以透明塑膠袋包裝
    、表面包覆以錫箔紙之毒品海洛因白粉一大包（共二包）及
    外包裝為MILO紙盒一個內裝各以透明塑膠袋包裝、表面包覆
    錫箔紙（一只）之毒品海洛因磚二塊，裝入己○○所有之行
    李箱內藏置。準備完成後，戊○○與丁○○即商議，由丁○○與乙○○、己○○搭乘同一班飛機返臺，以為押貨，並告
    知乙○○、己○○抵臺，會有「阿男（南）仔」（即指甲○○）前往桃園中正機場第一航廈入境處接應，至於戊○○所
    允諾給付予乙○○、己○○之各七萬五千元及十萬元代價（
    乙○○部分因要扣除在昆明、緬甸仰光之花費二萬五千元，
    故餘七萬五千元），則於事成後，由其二人向押貨之丁○○
    索取。戊○○為分散遭查獲之風險，分配由丁○○、己○○
    一組，二人於飛機上之座位相連，而乙○○自己一組，與丁○○、己○○不同座，並言明各自入境後，分別由丁○○帶
    同己○○至臺中某不詳地點，乙○○則由與己○○無犯意聯
    絡，先前已回臺之甲○○至機場接機，同樣帶同乙○○至臺
    中某不詳地點，再分別將私運入境之毒品海洛因交付予戊○○女婿丙○○（臺語綽號為「阿裕」）。嗣於九十二年八月
    二十五日十三時三十分許，乙○○、己○○、丁○○三人自
    緬甸仰光市搭乘華信航空股份有限公司（下簡稱華信航空）
    AE838 號班機返臺，內夾帶有上述毒品海洛因之乙○○、己○○行李箱亦隨機運送，其中乙○○之行李箱經航空公司人
    員所貼之行李牌號碼為：AE151782，己○○之行李箱經航空
    公司人員所貼之行李牌號碼為AE151781，隨後於當日（即八
    月二十五）二十時許，入境臺灣桃園中正國際機場（下簡稱
    中正機場），而共同將管制進口之毒品海洛因私運進入臺灣
    境內。嗣與甲○○無犯意聯絡之己○○，在中正機場第一航
    廈入境取行李處，因緊張而誤取乙○○之上述行李箱，並於
    八月二十五日當日二十時五十分許，在入境檢查室第十六號
    檯通關時，為臺灣桃園地方法院檢察署檢察官指揮臺北市政
    府警察局士林分局、內政部警政署刑事警察局偵二隊、內政
    部警政署航空警察局安檢隊及刑警隊、臺中市政府警察局刑
    警隊之專案小組人員，會同財政部臺北關稅局稽查人員，當
    場查獲己○○持有之原由乙○○所持之上述行李箱（行李牌
    號碼：AE151782）內有上述包裝之毒品海洛因白粉一大包、
    毒品海洛因磚二塊（驗後合計淨重一千二百六十七點三０公
    克，純度百分之八十四點七０，純質淨重一千零七十三點四
    ０公克），復根據己○○之供述，在機場內查扣己○○所持
    有，尚未為人拿取之行李牌號碼為AE151781之上述行李箱一
    只，並在該行李箱內查扣上述包裝之毒品海洛因白粉二大包
    、毒品海洛因磚二塊（驗後合計淨重一千二百七十一點六０
    公克，純度百分之八十四點一七，純質淨重一千零七十點三
    一公克）；且查扣屬戊○○所有，供包裝上述各毒品海洛因
    所用之Choco-Pie 紙盒一個、Coffee-mate 紙盒二個、MILO
    紙盒二個、錫箔紙四只、透明塑膠袋七只（錫箔紙、透明塑
    膠袋共重五十五點八二公克），丁○○則趁隙逃逸。乙○○
    則於通關時因見己○○下機後遲未與其會合，擔心事跡敗露
    ，情急之下乃隨手誤取與其無關連之同機另一旅客劉滿足之
    行李後，旋即出關與先前已接獲戊○○通知而前來接、押毒
    品海洛因之甲○○會合，甲○○帶同乙○○搭乘統聯客運大
    客車前往臺中市○○路之統聯客運中清站。嗣於當（二十五
    ）日二十二時許，乙○○、甲○○抵達臺中中清站後，乙○○向甲○○告知其拿錯行李之事，即由甲○○陪同乙○○搭
    計程車返回中正機場欲取回上開行李箱，其間，甲○○並不
    時以自己使用之0000000000行動電話號碼與丙○○聯絡，告
    知乙○○錯拿行李等情節。俟乙○○於翌（二十六）日凌晨
    零時許，至中正機場第一航廈華信航空櫃檯欲領拿上開行李
    時，為前述專案小組人員加以逮捕。甲○○則於同年十月二
    十五日晚上十七時許，由香港搭機返台時，在中正機場經警
    持檢察官簽發之拘票拘提到案，一併查知上情。
三、案經臺灣桃園地方法院檢察署檢察官自動檢舉偵查起訴。
    理  由
壹、證據能力部分
一、按被告【或共犯】之自白，不得作為有罪判決之唯一證據，
    仍應調查其他必要之證據，以察其是否與事實相符，刑事訴
    訟法第一百五十六條第二項就此定有明文。司法實務上向來
    以為，此處所稱「被告」亦包括「共同被告」在內，亦即共
    犯或共同被告所為不利於己之供述，固得採為其他共同被告
    犯罪之證據，但此項不利之陳述，須無瑕疵可指，且就其他
    方面調查又與事實相符者，始得採為犯罪事實之認定。縱可
    認其陳述無瑕疵，亦應調查其他足資以證明所供述之犯罪事
    實確具有相當程度真實性之補強證據，以察其是否與事實相
    符。若不為調查，而專憑此項供述即為其他共犯或共同被告
    犯罪事實之認定，顯與刑事訴訟法第一百五十六條第二項之
    規定有違。足為代表之判例即為最高法院早於三十一年上字
    第二四二三號及四十六年台上字第四一九號兩件判例。換言
    之，前述法律及判例原則上均係肯定被告、共犯、共同被告
    之任意性自白具有「證據能力」，否則如不以此為前提，即
    無可能逕就「證明力」之部分有所限制。
二、惟按前述兩則判例肯定「共同被告之自白」對於他被告本人
    犯罪事實之證明，具有證據能力之見解，業經九十三年七月
    二十三日公布之司法院大法官議決釋字第五八二號解釋宣告
    違憲。釋字五八二號解釋謂（略以）：「刑事審判上之共同
    被告，係為訴訟經濟等原因，由檢察官或自訴人合併或追加
    起訴，或由法院合併審判所形成，其間各別被告及犯罪事實
    仍獨立存在。故共同被告對其他共同被告之案件而言，為被
    告以外之第三人，本質上屬於證人，自不能因案件合併關係
    而影響其他共同被告原享有之上開憲法上權利。最高法院三
    十一年上字第二四二三號及四十六年台上字第四一九號判例
    所稱共同被告不利於己之陳述得採為其他共同被告犯罪（事
    實認定）之證據一節，對其他共同被告案件之審判而言，未
    使該共同被告立於證人之地位而為陳述，逕以其依共同被告
    身分所為陳述採為不利於其他共同被告之證據，乃否定共同
    被告於其他共同被告案件之證人適格，排除人證之法定調查
    程序，與當時有效施行中之中華民國二十四年一月一日修正
    公布之刑事訴訟法第二百七十三條規定牴觸，並已不當剝奪
    其他共同被告對該實具證人適格之共同被告詰問之權利，核
    與首開憲法意旨不符。該二判例及其他相同意旨判例，與上
    開解釋意旨不符部分，應不再援用」。換言之，前述兩則最
    高法院判例所認為，共同被告自白中對於他被告不利之事項
    ，雖尚「應調查其他足資以證明所供述之犯罪事實確具有相
    當程度真實性之補強證據，以察其是否與事實相符」，始得
    採為他被告犯罪事實之認定，對於證據之證明力有所限制，
    惟討論證明力之限制，無異於「以承認共同被告不利他被告
    之供述具有證據能力」為前提，而有於法定五種證據方法（
    被告自白、人證、鑑定、勘驗、文書）之外，創設「第六種
    證據方法－共同被告」之嫌，是經大法官認為應將此時之共
    同被告列為證人，以保障遭共同被告不利指述之他被告之對
    質詰問權，以符正當法律程序及保障被告之訴訟權。釋字第
    五八二號解釋之意旨，與同樣於九十二年九月一日生效之現
    行刑事訴訟法第二百八十七條之一、之二的規定，若合符節
    。按法院認為適當時，得依職權或當事人或辯護人之聲請，
    以裁定將共同被告之調查證據或辯論程序分離或合併；法院
    就被告本人之案件調查共同被告時，該共同被告準用有關人
    證之規定。刑事訴訟法第二百八十七條之一第二項、第二百
    八十七條之二分別定有明文。
三、惟又按我國於九十二年七月一日之後，改採所謂「改良式當
    事人進行原則」，配合對於證人、鑑定人交互詰問之程序規
    定，於證據法則上，引進英美法系關於「傳聞法則」之規定
    ，而與原有大陸法系之直接審理原則，並列規定於刑事訴訟
    法第一百五十九條：「被告以外之人於審判外之言詞或書面
    陳述，【除法律有規定者外】，不得作為證據」，並於同法
    第一百五十九條之一至之五，明定有傳聞法則之例外規定。
    「傳聞法則」與前述基於「嚴格證明法則」所要求之「法定
    證據方法」（及「法定調查證據程序」）限制，均屬於「證
    據能力」有無之要件，是以「傳聞法則之例外規定」適有可
    能違反「嚴格證明法則」，以「證人」之法定調查方法為例
    ，證人依法應「具結」並以「交互詰問」之方式調查其證言
    ，否則依法應具結而未具結，其證言自無證據能力，不得作
    為證據（刑事訴訟法第一百五十八條之三參見），惟如符合
    傳聞法則之例外，證人於審判外之警詢筆錄，仍具證據能力
    （刑事訴訟法第一百五十九條之三及之五參見），惟警詢程
    序中之證人依法無須具結，是以其證言筆錄，雖未具結，惟
    於審判程序中已合法例外具證據能力。同樣之情形，證人於
    審判外在檢察官或其他程序中法官前之陳述筆錄，雖依法應
    具結，惟因偵查程序中，一方當事人之檢察官即為訊問者，
    客觀上不可能踐行「交互詰問」，而其他程序中之法官前陳
    述（例如民事訴訟或少年事件程序等），依法亦不必以「交
    互詰問」方式為訊問，甚或該等證人於陳述時，所涉及之被
    告根本不在場，自無可能對之質問或詰問，惟刑事訴訟法第
    一百五十九條之一第一項、第二項，仍分別為「審判外向法
    官所為之陳述，得為證據」及「於偵查中向檢察官所為之陳
    述，除顯有不可信之情況者外，得為證據」之例外具證據能
    力之規定。凡此傳聞法則之例外規定，固然有違「嚴格證明
    法則」之法定調查證據方法（未行交互詰問），惟所謂「交
    互詰問」規定，係指當事人雙方依據刑事訴訟法第一百六十
    六條以次規定，所為之「輪流訊（詢）問」，其目的在透過
    被證人指控不利事項之被告之「反詰問」，以檢驗證人證言
    之可信性，換言之，其目的在發現證人證言之真實性，傳聞
    法則之發源國美國，該國學者證據法大師Wigmore 即採取所
    謂「真實性理論」 (Reliability  Theory)，而美國聯邦最
    高法院亦曾於多件判決中宣示採取此項見解。我學者認為此
    說有將傳聞法則憲法化之意味，在證據法稱「傳聞法則」，
    在憲法則易名為「對質詰問權」（參見王兆鵬，刑事訴訟講
    義（二），二００三年六月，初版，第三０四頁以下）。換
    言之，要求被告對證人行交互詰問，無寧係在保障被告之「
    對質詰問權」。
四、再按刑事被告「詰問」證人之權利，不論於英美法系或大陸
    法系之國家，其刑事審判制度，不論係採當事人進行模式或
    職權進行模式，皆有規定（如美國憲法增補條款第六條、日
    本憲法第三十七條第二項、日本刑事訴訟法第三百零四條、
    德國刑事訴訟法第二百三十九條）。西元一九五○年十一月
    四日簽署、一九五三年九月三日生效之歐洲人權及基本自由
    保障公約（European Convention for the Protection of
    Hum an Rights and Fundamental Freedom）第 六條第三項
    第四款及聯合國於一九六六年十二月十六日通過、一九七六
    年三月二十三日生效之公民及政治權利國際公約（Internat
    ional Covenant on Civil and Political Rights）第十四
    條第三項第五款，亦均規定：凡受刑事控訴者，均享有詰問
    對其不利之證人的最低限度保障。足見刑事被告享有詰問證
    人之權利，乃具普世價值之基本人權。在我國憲法上，不但
    為第十六條之訴訟基本權所保障，且屬第八條第一項規定「
    非由法院依法定程序不得審問處罰」、對人民身體自由所保
    障之正當法律程序之一種權利。釋字第三八四號解釋、第五
    八二號解釋參見。釋字第五八二號解釋並謂：此等憲法上權
    利之制度性保障，有助於公平審判（釋字第四四二號、第四
    八二號、第五一二號解釋參照）及發見真實之實現，以達成
    刑事訴訟之目的。足見與前述美國證據法大師Wigmore ，及
    該國聯邦最高法院判決所宣示之「真實性理論」不謀而合，
    並同時扣緊被告憲法上「對質詰問權」之保障。
五、最高法院自九十四年七月間起，亦有多件判決，「呼應」大
    法官釋字第五八二號解釋意旨，以被告對質詰問權是否於審
    判外經確保之方式，實質上限縮刑事訴訟法第一百五十九條
    之一至第一百五十九條之三規定之適用，茲抄錄該等判決意
    旨如下（【】為本院所自行附加）：「按刑事訴訟法為保障
    被告受公平審判及發現實體真實，於民國九十二年二月六日
    修正及增訂公布施行之前及之後，對於人證之調查均採言詞
    及直接審理方式，並規定被告有與證人對質及詰問證人之權
    利，其中被告之對質詰問權，係屬憲法第八條第一項規定『
    非由法院依法定程序不得審問處罰』之正當法律程序所保障
    之基本人權及第十六條所保障之基本訴訟權，不容任意剝奪
    ；故法院於審判中，除有法定情形而無法傳喚或傳喚不到或
    到庭後無正當理由拒絕陳述者外，均應依法定程序傳喚證人
    到場，命其具結陳述，並通知被告，使被告有與證人對質及
    詰問之機會，以確保被告之對質詰問權；否則，如僅於審判
    期日向被告提示該證人未經對質詰問之審判外陳述筆錄或告
    以要旨，被告之對質詰問權即無從行使，無異剝奪被告該等
    權利，且有害於實體真實之發現，其所踐行之調查程序，即
    難謂適法，該審判外之陳述，不能認係合法之證據資料。又
    刑事訴訟法第一百五十九條之一至第一百五十九條之二所稱
    得為證據之被告以外之人於審判外向法官所為之陳述，以及
    於偵查中向檢察官所為之陳述，係指【已經被告或其辯護人
    行使反對詰問權者】而言，如法官於審判外或檢察官於偵查
    中訊問被告以外之人之程序，未予被告或其辯護人行使反對
    詰問權之機會，除有刑事訴訟法第一百五十九條之三所列各
    款之情形以外，【均應傳喚該陳述人到庭使被告或其辯護人
    有行使反對詰問權之機會，否則該審判外向法官所為陳述及
    偵查中向檢察官所為陳述，仍不具備適法之證據能力】。又
    同法第一百五十九條之二規定：『被告以外之人於檢察事務
    官、司法警察官或司法警察調查中所為之陳述，與審判中不
    符時，其先前審判外之陳述具有較可信之特別情況，且為證
    明犯罪事實存否所必要者，得為證據』，其所謂『被告以外
    之人於檢察事務官、司法警察官或司法警察調查中所為之陳
    述，與審判中不符時』，係指被告以外之人於審判中，以證
    人身分依法定程序到場具結陳述，並接受被告之詰問，而其
    陳述與先前在檢察事務官、司法警察官或司法警察調查中所
    為之陳述不符時而言。如被告以外之人未於審判中以證人身
    分依法定程序到場具結陳述，並接受被告之詰問，其於檢察
    事務官、司法警察官或司法警察調查中所為之陳述，縱具有
    特別可信之情況，且為證明犯罪事實存否所必要者，仍不符
    上開規定，自不得依該規定採為斷罪之證據（九十四年度台
    上字第三七八二號、五六五一號判決、九十五年度台上字第
    三六三七號、四五五八號、四六０九號、五０二六號、五一
    六０號、五二五六號、六一七四號判決意旨）。
六、綜上所述，本院以為，為保障被告憲法上之對質詰問權，刑
    事訴訟法關於傳聞法則之例外規定，除第一百五十九條之五
    ，因被告不爭執之「同意性」要件，以及第一百五十九條之
    四之特信性文書外，餘第一百五十九條之一及之三之例外規
    定（同法第一百五十九條之二非典型之傳聞法則例外），因
    未設任何限制，或限制過於寬鬆，而有侵害被告對質詰問權
    之憲法上訴訟權保障範圍，並且如此廣泛承認此類審判外陳
    述之證據能力，亦有違被告基於正當法律原則所得保障之對
    質詰問權。正如釋字第五八二號解釋理由書所言：「為確保
    被告對證人之詰問權，證人（含其他具證人適格之人）於審
    判中，應依人證之法定程序，到場具結陳述，並接受被告之
    詰問，其陳述始得作為認定被告犯罪事實之判斷依據。至於
    被告以外之人（含證人、共同被告等）於審判外之陳述，依
    法律特別規定得作為證據者（刑事訴訟法第一百五十九條第
    一項參照），【除客觀上不能受詰問者外】，於審判中，仍
    應依法踐行詰問程序」等語。是本院以為，證人、鑑定人於
    審判外向法官所為之陳述，如要在本案審判中取得證據能力
    ，除符合本法第一百五十九條之五的同意性要件以外，否則
    必須被告於該程序中之對質詰問權獲得確保，亦即符合「先
    前的對質詰問權」法理，其於該程序向他法官所為之陳述，
    於本案審判中始有證據能力；如果審判外程序，被告對於證
    人等之對質詰問權未能行使，則該證人等在他程序向法官所
    為陳述仍不具證據能力，除另有「傳喚不能」（必要性）之
    要件外，本案審判中仍應傳喚該證人、鑑定人，使被告得以
    對之行使對質詰問權。換言之，審判外證人向他法官所為之
    陳述，如欲使用於本案審判程序，必須依法具結，並且該被
    告之詰問權曾獲得確保，亦即應符合刑事訴訟法第一九六條
    ：「證人已由法官合法訊問，且於訊問時予當事人詰問之機
    會，其陳述明確別無訊問之必要者，不得再行傳喚」之規定
    ，其審判外向法官所為陳述，始具證據能力。至審判外向檢
    察官所為陳述，基於相同理由，本法第一百五十九條之一第
    二項之除書規定：「除顯有不可信之情況者外」，應結合第
    二百四十八條第一項之規定，以被告之對質詰問權於偵查中
    獲得保障為前提，始具證據能力。總之，基於合憲解釋原則
    ，刑事訴訟法第一百五十九條之一第一項必須與同法第一百
    九十六條結合；第二項必須與第二百四十八條第一項結合，
    實務上須以此目的性限縮之適用方式操作本條傳聞法則之例
    外規定，否則本法第一百五十九條之一，即可能發生違憲之
    結果。至被告以外之人於審判外陳述後，審判中發生「死亡
    」情事，被告因無機會對之行使對質詰問權，且符合釋字第
    五八二號解釋所設「客觀上不能受詰問者」之例外情形，惟
    依據刑事訴訟法第一百五十九條之三第一款之規定，其警詢
    筆錄仍須具「可信之特別情況」，且為「證明犯罪事實之存
    否所必要」者，始有證據能力，而偵查中向檢察官所述，或
    於他案審判程序向法官所為陳述，基於相同理由，均應類推
    適用刑事訴訟法第一百五十九條之三第一款規定，始有證據
    能力。經查與被告丁○○同機回台之己○○，於九十六年六
    月二十六日，因口咽癌引起心肺功能衰竭，病逝於台中中國
    醫大附設醫院，有臺灣臺中地方法院檢察署相驗屍體證明書
    一件，及本院向臺中監獄查詢之電話紀錄表一件附審判卷可
    證。己○○於警詢、偵查中雖以「被告」之身分應訊，惟對
    於被告丁○○而言，仍屬被告以外之人，經核己○○所述，
    與證人乙○○證述相符之部分，並無任何外力干擾，且於偵
    查中決定依證人保護法規定證述時，所證述之內容與審判中
    之證述均符，又係基於證人自身經歷所為證述，足證己○○
    所述關於被告丁○○參與部分，具特別可信性，且為證明被
    告犯罪事實「存」「否」所必要，其審判外之陳述，應認具
    證據能力。
七、末按法院或檢察官得囑託醫院、學校或其他相當之機關、團
    體為鑑定，或審查他人之鑑定，並準用（刑事訴訟法，以下
    同）第二百零三條至第二百零六條之一之規定；其須以言詞
    報告或說明時，得命實施鑑定或審查之人為之。第一百六十
    三條第一項、第一百六十六條至第一百六十七條之七（交互
    詰問相關規定）、第二百零二條（鑑定人應於鑑定前具結）
    之規定，於前項由實施鑑定或審查之人為言詞報告或說明之
    情形準用之。刑事訴訟法第二百零八條第一、二項定有明文
    。此即所謂「機關（團體）鑑定」之制度。另按證人、鑑定
    人依法應具結而未具結者，其證言或鑑定意見，不得作為證
    據。刑事訴訟法第一百五十八條之三，定有明文。又依據同
    法第一百八十六條第一項前段、第二百零二條規定，除法律
    有特別規定定外，證人、鑑定人於陳述或鑑定前，原則上均
    應具結，以符法律明定之調查證據程序，始符嚴格證明法則
    。有疑問者，刑事訴訟法第二百零八條可否解釋為同法第二
    百零二條之特別規定，因而排除同法第一百五十八條之三之
    適用，使得並無具結之機關（團體）鑑定，具有證據能力？
    實務多數見解似採肯定說，實務操作上向來將「機關鑑定」
    與所謂「自然人鑑定」區分，認為後者依據同法第二百零二
    條應為具結，而前者因為修正前本條規定，並無必須命實際
    為鑑定之人為具結之明文，亦無準用同法第二百零二條之規
    定，實務因而認為，於囑託機關鑑定時，縱未命該醫院實際
    為鑑定之人簽名蓋章及具結，仍不得任意指為採證違背法則
    （最高法院七十五年台上字第五五五五號判例）。又修正後
    即現行本條第一項雖增訂「得命實施鑑定或審查之人，以言
    詞報告或說明」之規定，並且於同條第二項明定實施鑑定或
    審查之人為言詞報告或說明，「準用第二百零二條（即應具
    結）」之規定。解釋上前述實務見解所認為「機關鑑定無庸
    具結」之見解仍未因本條修正而改變，僅係法院或檢察官命
    實施鑑定或審查者以言詞報告或說明時，「準用」應具結之
    規定。本院以為，不論修正前或後之規定，解釋上均未排除
    機關鑑定，其實際實施鑑定者，仍應具結之規定，換言之，
    刑事訴訟法第二百零二條之規定仍應「適用」於機關鑑定，
    理由如下：（一）所謂「機關鑑定」之制度，係立法者授權
    法院或檢察官於選任個別自然人實施鑑定之外，亦得囑託具
    公信力之專業機關、團體進行鑑定，但這並不表示鑑定人即
    為「機關、團體」，而非自然人，蓋司法機關通常無法確知
    某特定自然人具有某特定專業知識能力，惟可以囑託該特定
    專業機關團體為鑑定，該機關團體自僅得委由機關團體中之
    某位或某幾位特定自然人實施鑑定，機關或團體本身無可能
    為鑑定人，例如囑託「法務部調查局」為鑑定機關，為品扣
    案物品是否確為何級毒品之鑑定，該局自僅能委由機關內具
    該特定專業知識之人擔任此鑑定任務，此時鑑定人仍為「法
    務部調查局之該特定專業人員」，而非「法務部調查局」該
    機關，解釋上該專業人員（可能為司法警察或公務員或委外
    之專業人士）當然應依刑事訴訟法第二百零二條之規定具結
    ，豈能僅因為其任職於或受委託於某機關、團體，即因而免
    除具結之義務（相同見解，請參見林鈺雄教授，刑事訴訟法
    ，上冊總則編，二００四年九月，四版，第四八六頁）。（
    二）不論修正前並無「準用」第二百零二條之明文，或修正
    後規定，鑑定後以言詞報告或說明時，始「準用」該條之規
    定，正突顯出鑑定人應具結，本係「直接適用」刑事訴訟法
    第二百零二條之結果，自無再藉由同法第二百零八條「準用
    」之餘地。現行第二百零八條第二項之「準用」規定，應係
    錯誤規定，解釋上直接適用同第二百零二條即可，至少該準
    用規定之適用，應採目的性限縮之適用態度，解釋上應與同
    法第二百零八條第一項為體系解釋，係指「機關或團體」該
    「法人本身」不用具結，如當事人對於機關（團體）出具之
    鑑定結果不爭執，即令實際實施鑑定之自然人未於該機關（
    團體）出具之鑑定書中具結，該鑑定書仍具證據能力，惟如
    當事人任一方有所爭執時，即應命實際鑑定之自然人到庭陳
    述或報告，此時該特定人應係於製作書面鑑定書，即「鑑定
    後」具結，所以與第二百零二條所規定「鑑定前」之具結尚
    有不同，所以立法者規定「準用」之。（三）按鑑定之經過
    及其結果，應命鑑定人以言詞或書面報告。刑事訴訟法第二
    百零六條第一項定有明文。刑事訴訟法第一百五十九條第一
    項之立法理由因而認為鑑定人之鑑定報告書，不受傳聞法則
    之限制，而具證據能力。惟鑑定報告書通常係鑑定機關（鑑
    定人）於審判外所製作之書面，其屬審判外之陳述性質，甚
    為明確，同法第二百零六條第一項之規定，旨在規範鑑定人
    就其鑑定之經過及結果，得以言詞或書面之方式陳述而已，
    亦即解釋上到庭之鑑定人得以言詞陳述，並輔以書面、圖表
    等文字說明，不應以曲解本條，反使得鑑定人免除其到庭接
    受調查程序之義務（相同見解參見陳運財教授，傳聞法則之
    理論與實踐，月旦法學雜誌，第九七期，第一０三頁以下）
    。足見該條項立法理由尚值商榷。解釋上機關鑑定若果如實
    務多數見解，一方面認為實際實施鑑定之人無庸具結，一方
    面又援用前述錯誤的立法理由，認為機關鑑定書為傳聞法則
    之例外，具有證據能力，則當事人無從詰問鑑定人，其結果
    係同時架空嚴格證明法則、傳聞法則及直接審理原則，並嚴
    重侵害被告之訴訟權。是解釋上透過具結之擔保，至少可以
    免除侵害人民訴訟權之疑慮，並且適用刑事訴訟法第二百零
    八條第二項之例外規定時，應採目的性擴張之態度，解釋上
    除經當事人同意，或另符合第一百五十九條之一以下之例外
    規定，否則，即令曾經鑑定人於審判外具結，該鑑定書仍無
    證據能力，原則上均應傳喚實際實施鑑定之人到庭，於審判
    庭經具結後，由當事人針對鑑定之程序及內容等事項詰問之
    ，如此被告憲法上之訴訟權始足獲得確保，該鑑定書始取得
    證據能力。查被告、辯護人對於檢察官所提出之法務部調查
    局所為鑑定報告之證據能力均不爭執，本院認應具證據能力
    ，自毋庸另行傳喚此等實際實施鑑定之自然人。
貳、證明力部分
一、按被告或共犯之自白，不得作為有罪判決之唯一證據，仍應
    調查其他必要之證據，以察其是否與事實相符，刑事訴訟法
    第一百五十六條第二項就此定有明文。其立法目的乃欲以補
    強證據擔保自白之真實性，亦即以補強證據之存在，藉以限
    制向有「證據之王」稱號的自白在證據上之價值，質言之，
    本條項乃對於自由心證原則之限制，關於自白之證明力，採
    取證據法定原則，使自白僅具有一半之證明力，尚須另有其
    他補強證據以補足自白之證明力。而所謂「補強證據」，最
    高法院七十四年台覆字第一０號曾經加以闡釋：「指除該自
    白本身以外，其他足資以證明自白之犯罪事實確具有相當程
    度真實性之證據而言。雖其所補強者，非以事實之全部為必
    要，但亦須因補強證據與自白之相互利用，而足以使犯罪事
    實獲得確信者，始足當之」。司法院大法官議決釋字第五八
    二號解釋文後段，對於本條項所謂「其他必要之證據」，著
    有闡釋，足為刑事審判上操作「自白」與「補強證據」時之
    參考標準，茲節錄引述如下：「刑事審判基於憲法正當法律
    程序原則，對於犯罪事實之認定，採證據裁判及自白任意性
    等原則。刑事訴訟法據以規定嚴格證明法則，必須具證據能
    力之證據，經合法調查，使法院形成該等證據已足證明被告
    犯罪之確信心證，始能判決被告有罪；為避免過分偏重自白
    ，有害於真實發見及人權保障，並規定被告之自白，不得作
    為有罪判決之唯一證據，仍應調查其他必要之證據，以察其
    是否與事實相符。基於上開嚴格證明法則及對自白證明力之
    限制規定，所謂『其他必要之證據』，自亦須具備證據能力
    ，經合法調查，且就其證明力之程度，非謂自白為主要證據
    ，其證明力當然較為強大，其他必要之證據為次要或補充性
    之證據，證明力當然較為薄弱，而應依其他必要證據之質量
    ，與自白相互印證，綜合判斷，足以確信自白犯罪事實之真
    實性，始足當之」。尤須強調者，民國九十二年九月一日修
    正生效之本條項，於原條文之「被告」之外，特增訂「或共
    犯」之規定，其目的不僅在限制被告自白之證明力，亦限制
    「共犯」自白之證明力，蓋所謂「共犯之自白」往往涉及「
    正犯」即他被告犯罪事實之陳述，為恐「共犯」因基於同為
    被告之身分，無庸具結而不受偽證罪之處罰，因而容有隨意
    攀誣他人之虞，致妨害司法公正，立法者特於此增訂有與被
    告本人自白相同之證明力限制。
二、訊據被告固不否認與之同機回台之乙○○、己○○身上攜帶
    扣案海洛因，惟矢口否認上述犯罪事實，辯稱（略以）：九
    十二年八月二十日是經哥哥戊○○通知，才會自臺灣攜帶美
    金二萬元搭機前往緬甸仰光市，到緬甸後始知戊○○要我帶
    海洛因回臺，代價新臺幣（以下同）三十萬元，但我不願意
    ，又因為回臺訂不到機位，才會與乙○○、己○○同飛機回
    臺云云。惟查：
  (一)證人即九十二年八月二十五日攜帶海洛因毒品與被告丁○○
    共同搭機返臺之乙○○，於本院審判中就其經甲○○介紹前
    往中國大陸欲迎娶中國大陸籍女子，嗣以十萬元之代價，同
    意甲○○願意夾帶私運海洛因回臺，而經由甲○○引見自稱
    「陳老師」之戊○○，再與戊○○一同搭機去雲南、緬甸仰
    光，幾日後看見被告即戊○○之弟丁○○出現，經戊○○告
    知，丁○○是拿錢過來的，其後戊○○於飯店房間交付扣案
    毒品時，被告丁○○在場，其與己○○共同在梅縣旅社房間
    內打包毒品時，戊○○、丁○○均在旁，以及丁○○與其及
    己○○共同搭乘同班機回台，其等攜帶扣案毒品，丁○○同
    機目的即在押貨、監視其等等情，均證述詳實在卷，經核與
    其於偵查、他案審判中（本院九十二年度重訴字第七一號）
    之陳述均一致。證人乙○○並於辯護人行反詰問時，解釋其
    所以於警詢中稱未見到丁○○，係虛偽陳述，為了義氣而亂
    講，且當時並虛構「小陳」、「跛腳」等人，直到後來依據
    證人保護法所為之陳述始實在。經核已死亡之證人即同與乙○○、丁○○同機回臺之己○○，於偵查中稱「回臺灣時同
    飛機上有一人叫丁○○，他是負責把我及乙○○一起帶回來
    的，回臺後毒品是要交給丁○○」，且詳述其等於飛機上之
    座位等情（參見九十二年度偵字第一三七三五號卷第一八六
    頁以下），均與證人乙○○所述相符。且查乙○○、己○○
    均坦承其等因自緬甸夾帶毒品入境，因為拿錯行李，於機場
    經查獲，攜帶扣案毒品回臺等情，其等所犯之共同運輸毒品
    ，係與戊○○、丁○○及丙○○等共同犯之，而己○○與甲○○間並無犯意連絡，業經法院判決確定，有本院九十二年
    度重訴字第七一號、臺灣高等法院九十五年度上重更 (二)
    字第三七號刑事判決影本各一件在卷可證。
  (二)復查乙○○、己○○分別於行李夾帶毒品入境，有台北關稅
    局扣押貨物、運輸工具收據及搜索筆錄一紙、查獲時行李照
    片四幀、華信航空檢送之艙單紀錄一份附偵查卷可證，而扣
    押之物，經法務部調查局鑑定後，認自己○○身上查扣原由
    乙○○所持之行李箱（行李牌號碼：AE151782）內有包裝妥
    之毒品海洛因白粉一大包、毒品海洛因磚二塊，驗後合計淨
    重一千二百六十七點三０公克，純度百分之八十四點七０，
    純質淨重一千零七十三點四０公克；原由己○○所持有之行
    李箱（行李牌號碼：AE151781）內有包裝妥之毒品海洛因白
    粉二大包、毒品海洛因磚二塊，驗後合計淨重一千二百七十
    一點六０公克，純度百分之八十四點一七，純質淨重一千零
    七十點三一公克。有該局調科壹字第０八００六八０七一、
    000000000號鑑定通知書各一件在卷可查（見同上
    偵查卷第八０、八一頁）。而供包裝上述各毒品海洛因所用
    之包裝品係Choco-Pie 紙盒一個、Coffee-mate 紙盒二個、
    MILO紙盒二個、錫箔紙四只、透明塑膠袋七，均屬戊○○所
    有，業據乙○○、己○○證述在卷，其中錫箔紙、透明塑膠
    袋共重五十五點八二公克，亦有上述鑑定報告所載可證。足
    以與被告乙○○、己○○之自白互為補強其真實性，而乙○○、己○○所證述與其等自白相符之證言，自得採信。
  (三)訊據證人甲○○結證稱（略以）：九十二年八月二十五日本
    案發生之前不太認識丁○○，九月二十五日係受戊○○交待
    去桃園機場接機，要去機場接乙○○，並帶他去台中找丙○○，並未要我接乙○○、丁○○，但丙○○在電話中問我在
    機場有沒有看到戊○○的弟弟，我說我沒看到等語。經核與
    甲○○於前案以被告身分所言大致相符。且查甲○○所持有
    之0000000000號行動電話號碼，經內政部警政署
    刑事警察局偵二隊自九十二年七月二十八日起至同年八月二
    十六日止實施監聽，發現其於九十二年八月二十五日，即被
    告丁○○、乙○○、己○○共同入境我國當日，於機場與丙○○所申請使用之0000000000號行動電話有通話
    ，並製有譯文，其中丙○○要甲○○除接「胖子」乙○○外
    ，尚要另接一人，甲○○回以不認識該人，丙○○並提及有
    無見到戊○○之弟弟，以及接到乙○○後，發現乙○○拿錯
    行李，並帶同乙○○回機場意圖換回夾帶有毒品海洛因之行
    李，因久未見到乙○○回來，甲○○報怨可能遭黑吃黑等情
    ，有通訊監察書影本及譯文各一件附卷可證。除與乙○○所
    證述出關後有甲○○會接送之情相符外，亦足證被告原僅需
    接乙○○，到機場時經由丙○○電知，始知嗣臨時尚增加己○○，且亦知在飛機上押貨者尚有被告戊○○之弟陳被告丁○○負責押貨等情，據臺灣高等法院九十五年度上重更 (二
    )字 第三七號刑事判決認定在案，並推論甲○○本即知乙○○係私運毒品海洛因入境，且由丁○○押貨，而甲○○之任
    務，係接到乙○○後，由其押貨至臺中交貨，甲○○參與者
    係中正機場至臺中之交貨階段，而最危險、最容易為警查獲
    之私運入境臺灣部分，則推由因被誘以報酬而與戊○○等人
    關係最淺之乙○○實行承擔等語。因認甲○○顯與戊○○、
    丁○○、乙○○、丙○○等人原即有私運毒品海洛因入境臺
    灣再運至臺中之共同犯意聯絡，推由被告甲○○出面尋找乙○○擔任私運進口者之行為，而被告甲○○、戊○○等人顯
    有將乙○○將毒品海洛因自仰光市私運入境臺灣之實行行為
    ，以及丁○○係私運進口之押貨人，其亦參與有私運進口之
    構成要件行為，視為自己犯行之自己共同犯罪之意思。臺灣
    高等法院九十五年度上重更 (二)字 第三七號刑事判決書影
    本在卷可足證。
  (四)綜上所述，足認被告丁○○與乙○○、己○○共同搭機回台
    ，係以「押貨」監視乙○○、己○○之目的，且回台後，丁○○負責監視並帶同己○○，甲○○負責監視並帶同乙○○
    ，至台中某不詳地點將毒品交給丙○○。而按共同正犯之意
    思聯絡，原不以數人間直接發生者為限，即有間接之聯絡者
    ，亦包括在內。如甲分別邀約乙、丙犯罪，雖乙、丙間彼此
    並無直接之聯絡，亦無礙於其為共同正犯之成立（最高法院
    七十七年臺上字第二一三五號判例意旨參照）。又共同正犯
    之成立，祇須行為人間有犯意聯絡及行為分擔，即屬成立，
    既不問犯罪意思起自何人，亦不必各個階段犯行均經參與，
    俱應於犯意聯絡之範圍內負全部犯罪事實之刑責。是扣案毒
    品雖未經丁○○攜帶於行李，惟其顯與戊○○、甲○○、乙○○及丙○○等人原即有私運毒品海洛因入境臺灣再運至臺
    中之共同犯意聯絡及行為分擔。被告丁○○辯稱並無運毒，
    更與犯意聯絡云云，委實不足採信。
  (五)末按毒品海洛因係毒品危害防制條例第二條第二項第一款規
    定之第一級毒品（修正前、後皆同），且屬行政院依懲治走
    私條例第二條第四項公告之「管制物品及其數額」甲項第四
    款所列之管制進出口物品。又懲治走私條例第二條第一項所
    謂私運管制物品進口，係指由國外或自大陸地區私運管制物
    品，進入臺灣地區而言；輸入之既遂與未遂，又以是否已進
    入國界為標準；而運輸毒品罪祇以所運輸之毒品已實施運送
    為已足，並非以運扺目的地為完成犯罪之要件。換言之，區
    別該罪既遂、未遂之依據，應以已否起運為準，既已起運，
    構成該罪之輸送行為即已完成，不以達到目的地為既遂條件
    。查與被告丁○○有共同正犯關係之周俊生、己○○，自緬
    甸仰光市私運、運輸毒品海洛因抵達我國中正機場，雖於通
    關時，毒品為警查獲，但周俊生、己○○既已搭機抵達中正
    機場，並下機進入我國領域內（含上述行李），其等私運管
    制物品毒品海洛因進口及運輸毒品海洛因之行為皆已經完成
    。被告所為運輸毒品犯行，自屬既遂犯。
三、查被告丁○○為本案行為後，九十二年七月九日全部修正公
    布之毒品危害防制條例，於九十三年一月九日生效施行，該
    條例第四條第一項關於運輸第一級毒品之犯罪，其修正前、
    後之刑度均屬相同，並未更異，即均為「運輸第一級毒品者
    ，處死刑或無期徒刑；處無期徒刑者，得併科新臺幣一千萬
    元以下罰金」，依現行刑法第二條第一項前段規定，本件應
    適用行為時，即修正前（八十七年五月二十日公布）之毒品
    危害防制條例第四條第一項處斷。核被告所為，係違反修正
    前毒品危害防制條例第四條第一項之運輸第一級毒品罪，及
    懲治走私條例第二條第一項之私運管制物品進口罪。再懲治
    走私條例於九十五年五月三十日公布修正，並於同年七月一
    日施行，其中該條例第二條第一項之規定，並未修正，自不
    生比較之問題；再被告押送乙○○、己○○運輸毒品入境臺
    灣，係要將毒品送至貨主丙○○處，尚未言及對該等毒品是
    否要販賣圖利，是戊○○固在緬甸購入扣案運輸之毒品，惟
    尚難以被告有認識該販入運輸之毒品即係要販賣圖利，從而
    被告並無販賣第一級毒品之事證亦明，均附此敘明。再按九
    十四年二月二日修正公布之刑法總則及分則編，其中諸多條
    文有所修正變動，並均自九十五年七月一日施行，自有修正
    前後之舊、新法比較問題。其中刑法第二條第一項修正為：
    「刑法行為後法律有變更者，適用行為時之法律。但行為後
    之法律有利於行為人者，適用最有利於行為人之法律」。不
    論修正前後之本條項規定，均係在規範行為後法律變更所生
    新、舊法比較適用之準據法，是於新法施行後，自應適用新
    法第二條第一項之規定，為「從舊從輕」之比較（最高法院
    九十五年五月二十三日第八次刑事庭會議決議同此見解）。
    惟按比較法律孰為有利於行為人時，應就罪刑「有關」之一
    切情形，比較其全部之結果，而為整個之適用，不能割裂而
    分別適用有利益之條文。最高法院二十七年上字第二六一五
    號判例曾有此意旨。亦即基於「法律一體適用」之原則，於
    新舊法之比較，亦不應一部適用新法、一部適用舊法。此處
    所指「一體適用」、「禁止一部適用」，係指相同法條內之
    「要件及效果」不應割裂適用，而一部適用新法、一部適用
    舊法；或法律效果相牽涉，而有牽連關係之法條，不應僅取
    其一部適用舊法，他部卻適用新法而言（例如九十三年一月
    九日修正施行之毒品危害防制條例，將強制戒治期間修正為
    六月以上不得逾一年，較修正前之一年，且有停止戒治期間
    命保護管束之規定，較不利於行為人，實務上因而認為應適
    用修正前強制戒治之規定，此時基於法律一體適用原則，對
    於修正前與之有配套、效果相牽連之「撤銷停止戒治」之制
    度，即應一體適用，不應一部適用修正前停止戒治制度，他
    部又謂「撤銷停止戒治」制度不利行為人，而適用新法刪除
    之規定）。至於兩相獨立（縱屬相同法典內）之法條，其各
    有不同之要件及法律效果，二者既不相屬，又無相牽連之情
    形，如分別經修正者，自無禁止各別條文單獨依修正前後規
    定比較其輕重之必要，尤其此次刑法之修正，主管機關一再
    宣示採行「寬嚴並進的刑事政策」，既曰「寬嚴並進」，自
    同時有寬於行為人，及嚴於行為人之修法，例如修正刑法第
    四十七條規定，限於「故意再犯」者，始構成累犯，而較有
    利於行為人（放寬的刑事政策）；修正刑法第六十二條，將
    原自首「應」減輕其刑之規定，修正為「得」減輕其刑之規
    定，而較不利於行為人（從嚴的刑事政策），此時對於刑法
    修正前，非故意再犯罪，而自首之被告，於修正後適用法律
    時，自應許其分別適用較有利被告之修正後刑法第四十七條
    ，認定不構成累犯，及適用較有利於被告之修正前刑法第六
    十二條，認定「應」減輕其刑，方符修正後刑法第二條第一
    項「從新從輕」之原則，且未違上述「法律一體適用」原則
    。是最高法院九十五年五月二十三日第八次刑事庭會議決議
    雖曾認為：「比較時應就罪刑有關之共犯、未遂犯、想像競
    合犯、牽連犯、連續犯、結合犯，以及累犯加重、自首減輕
    暨其他法定加減原因（如身分加減）與加減例等一切情形，
    綜其全部罪刑之結果而為比較」等語。該決議固有不應割裂
    比較法條之意，惟應係指各該法條相互間有所相屬或牽連之
    前提下，不應割裂適用，至於相同法條更不應割裂適用（例
    如修正刑法第四十七條前段將「有期徒刑」改為「徒刑」，
    後段將於不限故意、過失再犯者，限於「故意再犯」，適用
    時即不得割裂為前、後段而為比較），在互不相屬，各別獨
    立之法條，自甚難或無從「綜其全部罪刑之結果」比較（前
    述同時涉及累犯及自首之例甚明），尤其，該決議內容並無
    明示應「全部適用」新法或舊法之意旨，此處所強調「綜其
    全部罪刑之結果而為比較」，毋寧係強調所應適用之法條均
    應予比較，且因為修正條文多為總則性之指示性法律，而應
    綜合分則性之處罰條文適用，不宜單就總則條文抽象比較，
    或有所漏列比較之意。查被告行為後與本案相關之刑法有如
    下之修正，應探討有無新、舊法比較之必要：
  (一)刑法第二十八條關於共同正犯之規定：
    按修正刑法第二十八條關於正犯與共犯之規定，將修正前之
    「實施」修正為「實行」文字，查該條修正理由，主要係為
    排除「陰謀共同正犯」、「預備共同正犯」之處罰，以及仍
    維持「共謀共同正犯」之處罰，雖文字有所變動修正，惟比
    較修正前後之規定，修正後並非較有利於被告，依據刑法第
    一條前段所定「罪刑法定主義」，以及同法第二條前段所定
    「適用行為時之法律」，仍應適用行為時之法律，即修正前
    刑法第二十八條。被告丁○○就上述犯行，與戊○○、甲○○、乙○○、己○○、丙○○等成年男子間，有犯意之聯絡
    與行為之分擔，均為共同正犯，惟甲○○與己○○間並無共
    同正犯之關係，業如前述。
  (二)刑法第五十五條關於想像競合犯之規定：
    修正後刑法第五十五條，與修正前條同條「以一罪論」之規
    定相同，雖增訂有但書「但不得科以較輕罪名所定最輕本刑
    以下之刑」之限制，惟此屬法理之當然，僅係將法理明文化
    （最高法院九十五年五月二十三日第八次刑事庭會議決議，
    同此見解）。是上述關於想像競合犯條文之修正，修正後之
    規定並非較有利於被告，依據刑法第一條前段所定「罪刑法
    定主義」，以及同法第二條前段所定「適用行為時之法律」
    ，仍應適用行為時之法律，即修正前刑法第五十五條。被告
    共同持有第一級毒品海洛因之低度行為，為運輸之高度行為
    所吸收，不另論罪。被告一行為同時觸犯上述二罪名，為想
    像競合犯，應從一重之運輸第一級毒品罪處斷。
  (三)又按修正刑法第五十九條關於酌減其刑之規定用語，相較於
    修正前刑法第五十九條，雖增列「顯」可憫恕，以及「認科
    以最低度刑仍嫌過重者」之限制，惟參諸該條立法理由，僅
    係將法院實務就修正前刑法第五十九條適用標準之明文化，
    （最高法院九十五年五月二十三日第八次刑事庭會議決議，
    同此見解）。文字既有變動，仍屬法律有變更，而比較新、
    舊法之規定，修正後之規定並非較有利於被告，依據刑法第
    一條前段所定「罪刑法定主義」，以及同法第二條前段所定
    「適用行為時之法律」，仍應適用行為時之法律，即修正前
    刑法第五十九條規定論處。被告水木與被告戊○○為親兄弟
    關係，被告受戊○○之託，查無證據於本件獲有或將獲有利
    益，所運輸入臺之毒品海洛因業經查獲，並未流通於外，犯
    後雖對於犯罪事實始終否認，惟以如此重罪，被告又非經當
    場查獲夾帶毒品，其未勇於坦承犯行，亦屬人之常情，參以
    被告運輸之毒品數量，相較本罪所設定最輕無期徒刑以上之
    刑，認對被告即使宣告法定最低刑度之無期徒刑，仍嫌過重
    ，自有「情輕法重」之憾，依據司法院大官議決釋字第二六
    三號解釋之意旨，並依被告客觀之犯行與主觀之惡性二者加
    以考量，對被告處以有期徒刑，已符犯罪之情狀可憫恕者之
    情事，並可達防衛社會之目的，爰適用修正前刑法第五十九
    條之規定酌量減輕其刑，如此量刑，始符合憲法比例原則（
    另參見最高法院九十五年台上字第七八八號判決意旨）。
四、按煙毒之遺害我國，計自中國清末以來，垂百餘年，一經吸
    染，萎痺終身，其因此失業亡家者，觸目皆是，由此肆無忌
    憚，滋生其他犯罪者，俯首即得；更且流毒所及，國民精神
    日衰，身體日弱，欲以鳩形鵠面之徒，為執銳披堅之旅，殊
    不可得，是其非一身一家之害，直社會、國家之鉅蠹；而欲
    湔除毒害，杜漸防萌，當應特別以治本截流為急務，蓋伐木
    不自其本，必復生；塞水不自其源，必復流，本源一經斷絕
    ，其餘則不戢自消也。「毒品危害防制條例」係鑒於煙毒之
    禍害蔓延，跨國販賣活動頻繁，而對之有所因應。故其立法
    目的在防止來自世界各國毒害，查緝流入毒品，預防及制裁
    與毒品有關之犯罪，亦即肅清煙毒，防制毒品危害，藉以維
    護國民身心健康，進而維持社會秩序，俾免國家安全之陷於
    危殆（司法院大法官議決釋字第四七六號解釋理由書節錄參
    照）。前述發人深省之文字，係在說明毒品危害的不僅是個
    人的健康而已，更是對於家庭以及全體國民，乃至社會、國
    家戰力的重大危害，而欲戒除毒品，必須從斷絕來源作起。
    是本條例無論對於販賣、運輸等提供毒品來源之行為均訂有
    嚴苛之刑罰規定，其目的無非係在以國家之刑罰權，制裁並
    威嚇該等對國家安全及國民健康有重大危害之行為。爰審酌
    被告壯年並四肢健全，不思正當工作，與親兄弟經營運輸毒
    品犯行，及被告係受戊○○所託及指示行事之犯罪動機、目
    的及手段；幸所運輸毒品，及時遭查獲，未致外流，及考量
    被告明知運輸毒品行為所生危害，非僅使多數人之生命、身
    體法益受侵害，影響所及甚且危害社會、國家之健全發展等
    犯罪手段及所生危害；及被告否認犯行之犯後態度等一切情
    狀，並依修正前刑法第六十五條第二項之規定，量處如主文
    所示之刑，以示懲戒。按被告行為後，刑法第六十五第二項
    有關無期徒刑減輕之規定，已經修正為二十年以下十五年以
    上之有期徒刑，並自九十五年七月一日起施行，比較修正前
    得減為七年以上有期徒刑之規定，修正前之規定顯然有利於
    被告，依刑法第二條第一項但書規定，自應適用修正前之規
    定減輕其刑。末按查獲之毒品及專供製造或施用毒品之器具
    ，不問屬於犯人與否，均沒收銷燬之。九十三年一月九日修
    正施行前之毒品危害防制條例第十八條第一項前段定有明文
    ，經比較修正前後之該條規定，修正後規定並非有利被告，
    應依刑法第二條第一項前段之規定，依修正前之該條例第十
    八條第一項前段規定，而此為排除刑法第三十八條，關於沒
    收規定之特別規定。查扣案之毒品海洛因磚二塊、毒品海洛
    因白粉一大包（原標示乙○○案檢品，驗後合計淨重一千二
    百六十七點三０公克，純度百分之八十四點七０，純質淨重
    一千零七十三點四０公克），另查扣之第一級毒品海洛因磚
    貳塊、貳大包（原標示己○○所有，合計淨重一千二百七十
    一點六公克，包裝重二十六．三一公克，純度百分之八十四
    ．一七，純質淨重一千零七十．三一公克），均為本案運輸
    毒品犯罪查獲之第一級毒品，依毒品危害防制條例第十八條
    第一項前段規定，宣告均沒收銷燬。又按犯毒品危害防制條
    例第四條之罪者，其供犯罪所用或因犯罪所得之財物，均沒
    收之。九十三年一月九日修正施行前、後之毒品危害防制條
    例第十九條第一項前段均定有相同規定，比較修正前、後規
    定，內容均同，是修正後規定尚非有利被告，同應依修正前
    之該條例第十九條第一項前段。又查包裝毒品之外包裝有防
    止毒品裸露、逸出及潮濕之功用，並便於攜帶及運輸之用，
    最高法院近來見解認為，應依毒品危害防制條例第十九條第
    一項（前段）宣告沒收之（參見最高法院九十一年度台上字
    第二０六二號判決要旨）。查包裝上述扣案毒品海洛因所用
    之Choco-Pie 紙盒壹個、Coffee-mate 紙盒貳個、MILO紙盒
    貳個、錫箔紙肆只、透明塑膠袋柒只（錫箔紙、透明塑膠袋
    共重二十九點五一公克），包裝物既係共犯戊○○提供，且
    屬供本件運輸犯罪所用之物，業據乙○○、己○○於前案供
    述在卷，應足認均屬戊○○所有，依同條例第十九條第一項
    之規定，宣告均沒收。至於戊○○代乙○○支付之交通食宿
    費用，縱認屬其所得之財物，因此等費用係屬乙○○自己因
    運輸毒品海洛因而自共犯戊○○處所得之報酬，與其他共犯
    無關，自不得於被告丁○○之犯罪項下，宣告沒收，附此敘
    明。
據上論斷，應依刑事訴訟法第二百九十九條第一項前段，修正前
即民國八十七年五月二十日生效毒品危害防制條例第四條第一項
、第十八條第一項前段、第十九條第一項前段，懲治走私條例第
二條第一項、第十一條，刑法第二條第一項、第十一條，修正前
刑法第二十八條、第五十五條、第五十九條，判決如主文。
本案經檢察官鍾雅蘭到庭執行職務
中    華    民    國    95    年    7     月    24    日
                  臺灣桃園地方法院刑事第六庭
                      審判長  法  官  黃  梅  淑
                              法  官  林  哲  賢
                              法  官  錢  建  榮
以上正本證明與原本無異。
如不服本判決，應於判決送達後10日內向本院提出上訴狀（應附
繕本），其未敘述上訴理由者，應於上訴期間屆滿後20日內補提
理由書狀於本院，上訴於臺灣高等法院。
                              書記官  劉  寶  霞
中    華    民    國    96    年    8     月    17    日
附錄本案論罪科刑法條：
懲治走私條例第2條
私運管制物品進口、出口逾公告數額者，處 7 年以下有期徒刑，
得併科新臺幣 3 百萬元以下罰金。
以犯前項之罪為常業者，處 3 年以上 10 年以下有期徒刑，得併
科新臺幣 5 百萬元以下罰金。
第 1 項之未遂犯罰之。
第 1 項所稱管制物品及其數額，由行政院公告之。
民國87年5月20日生效毒品危害防制條例第4條
製造、運輸、販賣第一級毒品者，處死刑或無期徒刑；處無期徒
刑者，得併科新臺幣一千萬元以下罰金。
製造、運輸、販賣第二級毒品者，處無期徒刑或七年以上有期徒
刑，得併科新臺幣七百萬元以下罰金。
製造、運輸、販賣第三級毒品者，處五年以上有期徒刑，得併科
新臺幣五百萬元以下罰金。製造、運輸、販賣專供製造或施用毒
品之器具者，處一年以上七年以下有期徒刑，得併科新臺幣一百
萬元以下罰金。
前四項之未遂犯罰之。


司法院資訊處製作；財團法人民間司法改革基金會備份。
